臺灣臺北地方法院刑事判決　　　　　　　　　　　　　八十九年度訴字第六三七號
　　公　訴　人　臺灣臺北地方法院檢察署檢察官
　　被　　　告　丙○○
　　　　　　　　甲○○
右列被告因偽造文書等案件，經檢察官提起公訴（八十九年度偵字第六九九三、偵緝
字第四０三號），本院判決如左：
    主      文
丙○○連續商業經辦會計人員，以明知為不實之事項，而填製會計憑證，處有期徒刑
參月，如易科罰金，以參佰元折算壹日。緩刑貳年。
甲○○無罪。
    事      實
一、丙○○與甲○○為母子關係。緣甲○○係設於台北市○○區○○街二五六巷八號
    一樓明申有限公司（下稱明申公司）董事（甲○○所涉本案犯行應為無罪判決之
    諭知，理由詳如後述），甲○○於民國八十五年十二月間前往加拿大就學後，明
    申公司業務經營即由其母丙○○負責，該公司之記帳等財務帳目管理事務亦由丙○○負責處理，乃從事業務之商業經辦會計人員。丙○○基於填製不實會計憑證
    之概括犯意，先於八十六年一月底前某日（依所得稅法第九十二條第一項之規定
    ：第八十八條各類所得稅款之扣繳義務人，應於每年一月底前將上一年內扣繳各
    納稅義務人之稅款數額，開具扣繳憑單，彙報稽徵機關查核），明知乙○○並未
    於明申公司任職支薪，惟仍依憑乙○○先前於其所經營之雞家莊餐廳工讀之際所
    交付之國民身分證影本，在上址明申公司處，據以填製其業務上所作成內容不實
    之乙○○於八十五年一月起至十二月止自明申公司領取薪資新台幣（下同）八萬
    元之會計憑證即八十五年度各類所得扣繳暨免扣繳憑單。再於八十七年一月底前
    某日，明知乙○○並未於明申公司任職並領取薪資，仍在上址明申公司處，以同
    一手法，據以製作內容不實之乙○○於八十六年一月起至十二月止自明申公司領
    取薪資八萬元之會計憑證即八十六年度各類所得扣繳暨免扣繳憑單。丙○○並將
    之據以列入為明申公司支出，利用不知情之會計陳美華製作營利事業所得稅結算
    申報書後，再先後由其於八十六年二月二十日起至三月底止某日、八十七年二月
    二十日起至三月底止某日（依修正前所得稅法第七十一條規定：納稅義務人應於
    每年二月二十日起至三月底止，填具結算申報書，向該管稽徵機關申報），持前
    揭營利事業所得稅結算申報書及不實之各類所得扣繳暨免扣繳憑單等文件向財政
    部台北市國稅局行使，申報明申公司八十五、八十六年度營利事業所得稅，足以
    生損害於乙○○及稅捐稽徵機關對於稅捐稽徵之正確性，惟因明申公司經核定八
    十五年度全年所得額業已虧損六十萬三千九百五十六元，扣除前開虛報乙○○薪
    資八萬元後，仍屬虧損五十二萬三千九百五十六元；經核定八十六年度全年所得
    額虧損二十三萬六千五百六十四元，若剔除該筆虛報乙○○薪資八萬元後仍低於
    申報所得額，而均無逃漏任何稅額。
二、案經乙○○訴請及台灣台北地方法院檢察署檢察官自動檢舉偵查起訴。
    理      由
壹、有罪部分：
  一、訊據被告丙○○對於右揭時、地依據告訴人乙○○之國民身分證影本而填載不
      實之八十五、八十六年度各類所得扣繳暨免扣繳憑單，嗣並利用不知情之會計
      人員陳美華製作八十五、八十六年度營利事業所得稅結算申報書後，由其持之
      據以申報營利事業所得稅之事實坦承不諱，然矢口否認有前揭犯行，辯稱：因
      乙○○先前曾在其所經營之雞家莊餐廳工讀，可能一時疏忽將資料弄混而製作
      乙○○於明申公司任職之八十五、八十六年度各類所得扣繳暨免扣繳憑單，其
      絕無犯罪之故意云云。
  二、經查：右揭事實，業據告訴人乙○○指訴綦詳，並有財政部台北市國稅局九十
      年八月六日財北國稅資字第九０一五五四五五號函暨檢附之明申公司營利事業
      結算申報資料影本、財政部台灣省北區國稅局三重稽徵所九十一年四月十二日
      北區國稅三重密字第０九一一００五三二七號函暨檢附之綜合所得稅核定通知
      書、扣繳憑單等件在卷可稽。被告丙○○雖辯稱係誤將告訴人乙○○之資料交
      予會計陳美華而申報明申公司營利事業所得稅云云，惟被告丙○○為處理明申
      公司業務之人，且為該公司負責財務帳目管理事務之人員，則告訴人乙○○是
      否為明申公司之員工或工讀生、工作薪資及工作期間為何，既均屬企業經營核
      算成本之基本要件，而報稅時，亦有相當之會計稽核程序，則被告丙○○焉有
      可能將非於明申公司任職支薪之告訴人乙○○誤認為確在明申公司任職支薪而
      據以填載各類所得扣繳暨免扣繳憑單；況若果如被告丙○○所辯係因一時疏忽
      所致，又焉可能連續二年製作告訴人乙○○在明申公司任職支薪之不實八十五
      、八十六年度各類所得扣繳暨免扣繳憑單，是被告丙○○所辯，顯有悖常情而
      為卸責之詞，不足採信。本件事證明確，被告丙○○之犯行堪以認定，應予依
      法論科。
  三、按會計事項之發生，均應取得或給與足以證明之會計憑證。又商業會計憑證分
      為原始憑證即證明事項之經過，而為造具記帳憑證所根據之憑證，與記帳憑證
      即證明處理會計事項人員之責任，而為記帳所根據之憑證，商業會計法第十四
      條、第十五條定有明文。再營利事業填報「各類所得扣繳暨免扣繳憑單」，乃
      附隨其業務而製作，為業務上所掌文書，此種扣繳憑單內容如有不實，而足生
      損害於公眾及他人，即係犯業務上登載不實文書之罪名（最高法院七十年九月
      二十一日第九次刑事庭會議決議可資參照），又員工年度各類所得扣繳暨免扣
      繳憑單，乃為證明扣繳事項所編製之憑證，亦屬前述商業會計憑證之原始憑證
      （最高法院八十七年度台上字第五六七號判決參照）。而公司、行號向稅捐機
      關申報稅捐，係履行其公法上納稅之義務，並非業務行為，是公司、行號填寫
      之申報書，並非證明會計事項之會計憑證，尚無成立刑法第二百十五條之業務
      上文書登載不實罪及修正前商業會計法第六十六條第一款之填製不實會計憑證
      罪之餘地（最高法院八十四年度台上字第五九九九號判決可資參照）。本案被
      告丙○○為處理明申公司業務之人，且職司明申公司之帳務管理業務，乃從事
      業務之商業經辦會計人員，其明知告訴人乙○○並未在明申公司任職支薪，竟
      連續填寫登載不實之告訴人乙○○在明申公司任職支薪之事項於業務上所作成
      之八十五年、八十六年度各類所得扣繳暨免扣繳憑單之會計憑證上，並據以向
      稅捐稽徵機關提出營利事業所得稅之申報，足以生損害於乙○○及稅捐稽徵機
      關對稅捐稽徵管理之正確性，核其所為，係犯商業會計法第七十一條第一款之
      經辦會計人員以明知為不實之事項，而填製會計憑證罪。又商業會計法第七十
      一條第一款之填製不實會計憑證罪原即含有業務上登載不實之本質，應不再另
      論刑法第二百十六條、第二百十五條之行使業務上登載不實文書罪（最高法院
      八十五年度台上字第三一四五號、八十六年度台上字第三四六三號判決參照）
      ，公訴人認另成立刑法第二百十六條、第二百十五條之行使業務上登載不實文
      書罪，而與商業會計法第七十一條第一款之填製不實會計憑證罪，有牽連犯之
      裁判上一罪關係，容有未洽，附此敘明。其先後二次明知為不實之事項而將之
      填製於各類所得扣繳暨免扣繳憑單之會計憑證上之犯行，時間緊接，方法相同
      而觸犯構成要件相同之罪名，顯係基於概括之犯意反覆為之，為連續犯，應依
      刑法第五十六條之規定各以一罪論。公訴人雖僅就被告丙○○填製告訴人乙○○之八十五年度各類所得扣繳暨免扣繳憑單之部分起訴，而未就被告丙○○填
      製告訴人乙○○不實之八十六年度各類所得扣繳暨免扣繳憑單之會計憑證犯行
      提起公訴，惟因此部分與前揭公訴人起訴之部分有連續犯之裁判上一罪關係，
      而為起訴效力所及，本之審判不可分，本院自應併予審理。爰審酌被告丙○○
      之素行、犯罪動機、目的、手段、恣意填製不實會計憑證，造成被害人被據以
      課徵所得稅之損害，所填製之不實會計憑證數量及金額非鉅，業已取得告訴人
      乙○○之諒解、生活狀況、智識程度暨被告丙○○犯罪後之態度等一切情狀，
      量處如主文所示之刑，並參酌被告丙○○犯罪後，刑法第四十一條業於九十年
      一月四日修正，同年月十日公布施行，並於同年月十二日生效，該條第一項修
      正為：「犯最重本刑為五年以下有期徒刑以下之刑之罪，而受六個月以下有期
      徒刑或拘役之宣告，因身體、教育、職業、家庭之關係或其他正當事由，執行
      顯有困難者，得以一元以上三元以下折算一日，易科罰金。」，是被告丙○○
      犯罪後法律已有變更，依刑法第二條第一項前段之規定，應適用修正後之規定
      等情，併予諭知易科罰金之折算標準，以示懲儆。末查被告丙○○前未曾受有
      期徒刑以上刑之宣告，有台灣高等法院檢察署刑案紀錄簡覆表一份在卷可稽，
      犯罪後深具悔意，信經此教訓後，應知警惕，當無再犯之虞，本院因認對其所
      宣告之刑，以暫不執行為適當，爰併予宣告緩刑二年，以勵自新。
  四、(一)公訴意旨另以：被告丙○○明知告訴人乙○○並未於八十五年間在明申公司
        工作及支薪，竟基於幫助納稅義務人明申公司逃漏營利事業綜合所得稅之犯
        意，於八十六年三月間，在上址公司內，製作自八十五年一月起至同年十二
        月止，告訴人乙○○在該公司，向其支領工資八萬元內容不實之工資表，利
        用不知情之會計陳美華，以詐術向財政部台北市國稅局提出申報，使明申公
        司營業成本增加，營利所得減少，以此方法逃漏營利事業所得稅一萬元，足
        生損害於告訴人乙○○及稅捐稽徵機關對於稅捐稽徵之正確性，案經告訴人
        乙○○訴請偵辦，因認被告丙○○並涉有刑法第二百十六條、第二百十條之
        行使偽造私文書罪嫌及違反稅捐稽徵法第四十三條第一項幫助同法第四十一
        條以詐術逃漏稅捐罪嫌云云。
      (二)按犯罪事實應依證據認定之，無證據不得推定其犯罪事實。又不能證明被告
        犯罪者，應諭知無罪之判決，刑事訴訟法第一百五十四條、第三百零一條第
        一項分別定有明文。次按事實之認定，應憑證據，如未能發現相當證據，或
        證據不足以證明，自不能以推測或擬制之方法，為裁判基礎（最高法院四十
        年台上字第八六號判例參照）。又認定犯罪事實，所憑之證據，雖不以直接
        證據為限，間接證據亦包括在內，然無論直接或間接證據，其為訴訟上之證
        明，須於通常一般之人均不致於有所懷疑，而得確信其為真實之程度者，始
        得據之為有罪之認定，倘其證明尚未達到此一程度，而有合理性懷疑之存在
        時，即無從為有罪之認定，此亦有最高法院七十六年台上字第四九八六號判
        例可資參照。末按稅捐稽徵法第四十一條之規定係屬結果犯，除犯罪之目的
        在逃漏稅捐外，並須有逃漏應繳納之稅捐之結果事實，始足構成本法條之罪
        。而同法第四十三條所規定之幫助犯第四十一條之罪，當亦應以正犯之納稅
        義務人確有犯第四十一條之事實與結果者，方有幫助犯之罪責成立之可言（
        最高法院七十一年度台上字第七七四九號、七十三年度台上字第六一四號、
        八十三年度台上字第二一五七號判決參照）。
      (三)本件公訴人認被告丙○○有前揭行使偽造私文書罪及違反稅捐稽徵法第四十
        三條第一項規定之犯行，無非以告訴人乙○○之指訴、財政部台北市國稅局
        處分書、綜合所得稅核定通知書八十六年度未申報核定書等件為主要論據。
        訊據被告丙○○堅決否認有此部分犯行，辯稱：絕無逃漏稅捐之故意等語。
        經查：本件公訴人雖認被告丙○○於偽造告訴人乙○○之工資表後，利用不
        知情之會計陳美華持之向財政部台北市國稅局提出營利事業所得稅申報而涉
        嫌幫助逃漏稅捐云云，然觀之卷內所有卷證，並無任何證據足資證明被告丙○○有何偽造工資表之犯行，亦無任何證據足資證明被告丙○○有利用不知
        情之會計陳美華將該偽造之工資表據以提出申報營利事業所得稅之證據，是
        公訴人認被告丙○○涉有此部分行使偽造工資表之行使偽造私文書罪犯行，
        顯無依據。再者，明申公司雖虛報告訴人乙○○八十五年度薪資額八萬元，
        然該公司縱加計該八萬元所得額，八十五年度營業仍屬虧損，故無逃漏稅；
        八十六年度若虛報乙○○八萬元薪資，因該公司八十六年度營利事業所得稅
        係採擴大書審申報所得額為九萬一千八百六十二元，原帳載金額虧損二十三
        萬六千五百六十四元，若剔除該筆金額仍低於申報所得額，故無逃漏所得稅
        額，有本院九十一年四月二十六日公務電話記錄、財政部台北市國稅局九十
        一年四月二十二日財北國稅審三字第０九一０二０七五四八號函及財政部台
        北市國稅局九十年八月六日財北國稅資字第九０一五五四五五號函暨檢附之
        明申公司營利事業結算申報資料影本等件附卷可稽，是明申公司顯無逃漏八
        十五年度及八十六年度之營利事業所得稅情事，甚為灼然。至告訴人乙○○
        之指訴及綜合所得稅核定通知書八十六年度未申報核定書均僅足以證明告訴
        人乙○○確遭明申公司虛報薪資耳；財政部台北市國稅局處分書亦僅足以證
        明明申公司於辦理八十五年度營利事業所得稅結算申報時，虛報告訴人乙○○薪資八萬元，致短報所得額而應處罰鍰耳，均不足以證明明申公司有何逃
        漏營利事業所得稅或其他稅捐之情事，揆之前揭說明，明申公司既未違反稅
        捐稽徵法第四十一條之犯行，被告丙○○所為，自亦無從成立稅捐稽徵法第
        四十三條第一項之罪，是本院自難僅憑前揭告訴人乙○○之指訴、財政部台
        北市國稅局處分書、綜合所得稅核定通知書八十六年度未申報核定書等件而
        論處被告丙○○有違反稅捐稽徵法第四十三條第一項規定之犯行。此外，本
        院復查無其他積極證據足資證明被告丙○○有前揭公訴人所指之行使偽造私
        文書罪及違反稅捐稽徵法第四十三條第一項規定之犯行，不能證明被告丙○○此部分犯行，本應為被告丙○○無罪判決之諭知，惟公訴人認此部分與前
        開被告丙○○論罪科刑部分，有方法結果之牽連犯裁判上一罪關係，爰不另
        為無罪之諭知，附此敘明。
貳、無罪部分：
  一、公訴意旨略以：被告甲○○前係址設台北市○○區○○街二五六巷八號一樓明
      申公司之負責人。被告丙○○於八十四、五年間負責明申公司業務經營及財務
      帳冊處理等業務，明知告訴人乙○○並未於八十五年間在上址公司工作及支薪
      ，竟基於幫助納稅義務人明申公司逃漏營利事業綜合所得稅之犯意，於八十六
      年三月間，在上址公司內，製作自八十五年一月起至同年十二月止，告訴人乙○○在該公司，向其支領工資共八萬元內容不實之工資表，及各類所得扣繳暨
      免扣繳憑單，利用不知情之會計陳美華，以詐術向財政部台北市國稅局提出申
      報，使明申公司營業成本增加，營利所得減少，以此方法逃漏營利事業所得稅
      一萬元，足生損害於告訴人乙○○及稅捐稽徵機關對於稅捐稽徵之正確性，案
      經告訴人乙○○告訴偵辦，因認依稅捐稽徵法第四十七條之規定，被告甲○○
      應依稅捐稽徵法第四十一條之規定處斷云云。
  二、按犯罪事實應依證據認定之，無證據不得推定其犯罪事實。又不能證明被告犯
      罪者，應諭知無罪之判決，刑事訴訟法第一百五十四條、第三百零一條第一項
      分別定有明文。次按事實之認定，應憑證據，如未能發現相當證據，或證據不
      足以證明，自不能以推測或擬制之方法，為裁判基礎（最高法院四十年台上字
      第八六號判例參照）。又認定犯罪事實，所憑之證據，雖不以直接證據為限，
      間接證據亦包括在內，然無論直接或間接證據，其為訴訟上之證明，須於通常
      一般之人均不致於有所懷疑，而得確信其為真實之程度者，始得據之為有罪之
      認定，倘其證明尚未達到此一程度，而有合理性懷疑之存在時，即無從為有罪
      之認定，此亦有最高法院七十六年台上字第四九八六號判例可資參照。再稅捐
      稽徵法第四十一條，係結果犯，故無處罰未遂犯之規定，必納稅義務人使用欺
      罔之手段為逃漏稅捐之方法並因而造成逃漏稅捐之結果，始屬相當，復經最高
      法院著有七十年度台上字第二八四二號、七十六年度台上字第二０八號、八十
      年度台上字第四九八八號判決可資查照。
  三、本件公訴人認被告甲○○涉有前揭犯行，無非以告訴人乙○○之指訴、財政部
      台北市國稅局處分書、綜合所得稅核定通知書八十六年度未申報核定等件為主
      要論據。訊據被告甲○○對於曾擔任明申公司負責人之事實坦承不諱，然堅決
      否認有何犯行，辯稱：絕無逃漏稅捐等語。
  四、經查：被告甲○○確為明申公司之董事，有台北市政府建設局八十九年一月二
      十七日北市建商二字第八九二五八六一八號函暨檢附之有限公司變更登記事項
      卡、台北市政府九十年八月六日府建商字第九０六四五四一七號函暨檢附之明
      申有限公司登記案卷（業影印附卷）在卷可查，是被告甲○○確為明申公司之
      公司負責人無訛，此部分事實堪可認定。惟公訴人所認本件納稅義務人為明申
      公司，依稅捐稽徵法第四十七條之規定，為公司負責人之被告甲○○，係因轉
      嫁之原理而負擔刑責，被告甲○○縱無故意，但該犯罪主體明申公司之詐術逃
      漏稅捐行為，違反同法第四十一條之規定，被告甲○○仍應受處罰云云，然本
      件明申公司既無逃漏稅捐之行為，業如前述，則該公司顯無違反稅捐稽徵法第
      四十一條規定之犯行，被告甲○○自亦無從依轉嫁之原理，而應依同法第四十
      七條、第四十一條之規定處斷之理，是被告甲○○所辯並無逃漏稅捐之行為等
      語，即堪採信，是本院自難僅憑前揭告訴人乙○○之指訴、財政部台北市國稅
      局處分書、綜合所得稅核定通知書八十六年度未申報核定等件，遽論被告甲○○有公訴人指摘之犯行，此外，本院復查無其他積極證據足資證明被告甲○○
      有公訴人所指摘之違反稅捐稽徵法規定之犯行，不能證明被告甲○○犯罪，自
      應依法諭知被告甲○○無罪之判決。
據上論斷，應依刑事訴訟法第二百九十九條第一項前段、第三百零一條第一項，商業
會計法第七十一條第一款，刑法第十一條前段、第二條第一項前段、第五十六條、第
四十一條第一項前段、第七十四條第一款，罰金罰鍰提高標準條例第二條，判決如主
文。
本案經檢察官王怡菁到庭執行職務
中      華      民      國      九十一    年      五      月    十七    日
                                      臺灣臺北地方法院刑事第四庭
                                          法  官  黃  紹  紘
右正本證明與原本無異。
如不服本判決，應於判決送達後十日內，向本院提出上訴狀。
                                          書記官  劉  新  怡
中      華      民      國      九十一    年      五      月    十七    日
附錄本案論罪科刑所犯法條全文
商業會計法第七十一條
商業負責人、主辦及經辦會計人員或依法受託代他人處理會計事務之人員有左列情事
之一者，處五年以下有期徒刑、拘役或科或併科新台幣十五萬元以下罰金：
一、以明知為不實之事項，而填製會計憑證或記入帳冊者。
二、故意使應保存之會計憑證、帳簿報表滅失毀損者。
三、意圖不法之利益而偽造、變造會計憑證、帳簿報表內容或撕毀其頁數者。
四、故意遺漏會計事項不為記錄，致使財務報表發生不實之結果者。
五、其他利用不正當方法，致使會計事項或財務報表發生不實之結果者。
